【裁判字號】    90,上訴,141
【裁判日期】    900306
【裁判案由】    偽造文書等
【裁判全文】
臺灣高等法院刑事判決                              九十年度上訴字第一四一號
    上  訴  人
    即  被  告  乙○○○
右上訴人因偽造文書等案件，不服臺灣桃園地方法院八十七年度訴字第四九三號，中
華民國八十九年一月五日第一審判決（起訴案號：臺灣桃園地方法院檢察署八十六年
度偵字第一五０五三號）提起上訴，本院判決如左：
    主  文
上訴駁回。
    事  實
一、乙○○○於民國八十三年十二月五日，自任會首召集每會新台幣（下同）二萬元
    、採內標制，於每月五日在桃園縣桃園市○○路一一三巷三十六號開標，會期自
    八十三年十二月五日起至八十六年十二月五日止，會員連同會首共計三十六會之
    民間互助會（下稱Ａ會）；又於八十五年四月二十五日，自任會首召集每會三萬
    元，採內標制，於每月二十五日在上址開標，會期自八十五年四月二十五日起至
    八十八年四月二十五日止，會員連同會首共計三十六會之民間互助會（下稱Ｂ會
    ）；其後乙○○○明知自己之經濟狀況已陷於困境，無支付能力，詎竟基於行使
    偽造文書及意圖為自己不法所有之概括犯意，利用部分會員於開標時未到場標會
    ，而係由會首電話告知得標金額之機會，先於八十五年十一月五日上開Ａ會開標
    時，明知會員吳湘梅（以其夫劉武瑞名義參加）並未參加標會，竟在上址標會處
    ，於空白紙上簽寫「吳湘梅」之姓名及競標利息，依習慣表示標取會款之標單用
    意，以四千六百元之利息行使投標（標單於投標後丟棄滅失），並先後於開標後
    ，通知活會會員陳葉素珍、李王昭（起訴書誤載為王陳和妹）、甲○○（以其媳
    吳慧玲名義參加）、黃月美、黃永清、黃月雲、沈榮村、梁曾碧雲、田介師（起
    訴書誤載為日介師）、徐雪卿、江阿娥時，冒稱係吳湘梅得標，使該等活會會員
    均陷於錯誤，各交付一萬五千四百元而詐欺得逞；復於八十六年一月二十五日該
    每月二十五日之民間互助會（Ｂ會）開標時，明知會員吳菊子並未參加標會，又
    在上址標會處，以同一方式，於空白紙上簽寫「吳菊子」之姓名及競標利息，依
    習慣表示標取會款之標單用意，以六千五百元之利息行使投標（標單於投標後丟
    棄不復存在），並於開標後，通知活會會員曾富照、吳登峰、沈榮村、阿珍（二
    會、陳葉素珍）、阿治、阿綢、甲○○（二會、以吳慧玲、桃達公司名義參加）
    、王太太、許太太、李太太、梁太太（梁曾碧雲）、劉淑賢、卓太太、蕭先生、
    洪瑞大（二會）、李素英（二會）、江阿娥、李月娥，冒稱係吳菊子得標，對吳
    菊子則冒稱係其他活會會員得標，使該等活會會員陷於錯誤，並使曾富照、吳登
    峰、沈榮村、阿治、阿綢、王太太、許太太、李太太、梁太太（梁曾碧雲）、劉
    淑賢、卓太太、蕭先生、江阿娥、李月娥分別各交付二萬三千五百元，使陳葉素
    珍、甲○○、洪瑞大、李素英、吳菊子分別各交付四萬七千元（二會之會款）；
    嗣於八十六年一月間宣告上開二互助會止會，並於八十六年二月二十二日在桃園
    市調解委員會調解成立調解後，未依約履行，經活會會員甲○○發覺有異，始知
    受騙而發現上情。
二、案經甲○○訴由台灣桃園地方法院檢察署檢察官偵查起訴。
        理  由
一、訊據被告乙○○○固坦承先後召集前揭Ａ、Ｂ之民間互助會，並確係於上揭時、
    地，以互助會會員吳菊子、吳湘梅之名義，先後標取標金之事實，惟否認有何冒
    標互助會及詐欺之犯行，辯稱：伊事前有以口頭徵得吳菊子、吳湘梅之同意，並
    未有冒標及詐取互助會會款之情形云云。
二、惟查：
（一）被告確有右揭冒標會員吳湘梅、吳菊子會款之事實，業據告訴人甲○○到院指
      訴綦詳（見本院九十年二月一日筆錄），且證人吳湘梅並未同意被告標取其所
      參加之上開Ａ會之互助會等情，亦據證人即活會會員吳湘梅證述：乙○○○沒
      有跟我說要借用我的互助會標會等語在卷（見偵卷四十五頁反面、原審卷第二
      十四頁），又被告向上開參加Ａ會之互助會活會會員佯稱，係吳湘梅於上開時
      間得標，並向活會會員收取會款等情，亦據證人即活會會員陳葉素珍證稱：我
      們都沒有去查證那一位會員得標，均相信乙○○○等語（見原審卷第二十四頁
      ），且據證人即活會會員李王昭、徐雪卿、江阿娥、梁曾碧雲證述屬實（見偵
      卷四十五頁反面、原審卷二十三至二十四、一二四頁反面），即被告亦坦認：
      伊原本就沒有錢，所以就召互助會來還錢，以會養會（見原審卷第二十一頁反
      面），足見被告係因週轉不靈始冒標吳湘梅所參加之上開互助會無訛。
（二）次查吳菊子並未參加上開每月五日開標之每會二萬元之互助會（Ａ會），有卷
      附之被告乙○○○所出具之上開二萬元之互助會單名冊在卷（見原審卷第三十
      六頁）可稽，且證人即活會會員吳菊子亦證稱：伊並未同意乙○○○標取其所
      參加之每月二十五日開標之每會三萬元之互助會，該互助會共三十六會，開標
      十會就倒會了等語（見偵卷四十五頁反面、原審卷第二十三頁反面），核與證
      人即活會會員吳登峰、曾富照、沈榮村、陳葉素珍、梁曾碧雲證述之情節相符
      （見偵卷四十五頁、原審卷二十三至二十四、一二四頁反面），且被告明知其
      已無支付會款之能力，猶向會員收取會款，業據證人李王昭證稱：八十六年一
      月二十六日，乙○○○來收三萬元那一個互助會之會款，翌日伊就收到調解委
      員會調解通知單等語（見原審卷第二十三頁），足見被告確有詐取會款之犯行
      無誤，否則焉會於活會會員繳交會款後即收到申請調解通知單之理？是被告所
      辯：吳菊子有同意其標取二萬元之上開互助會云云與事實不符，實無足採。此
      外，並有上開Ａ、Ｂ二會之互助會單各乙紙及調解書一份附卷（見原審卷第三
      十六至三十八頁）可稽，是被告上開所辯顯事後卸責之詞，不足採信。本件事
      證已臻明確，被告犯行堪予認定。
二、查被告偽填「吳菊子」、「吳湘梅」之姓名及標會利息於空白紙上，依民間互助
    會之習慣除表示標會會員外，另表示該名義人願出所書之利息金額標取會款，故
    該標單係屬以文書論之私文書（最高法院八十七年度台非字第一二號判決意旨參
    照），是被告偽填上開標單，並持之行使參予投標，使不知情之其餘活會會員陷
    於錯誤而交付會款，足以生損害於「吳菊子」、「吳湘梅」及其餘活會會員，其
    所為係犯刑法第二百十六條、第二百二十條第一項、第二百十條之行使偽造準私
    文書罪及刑法第三百三十九條第一項之詐欺取財罪。又被告冒簽「吳菊子」、「
    吳湘梅」乃表示投標名義人簽名之意思，係偽造他人之署押，又其偽造他人之署
    押，係偽造準私文書行為之一部，不另論以同法第二百十七條第一項之罪，又其
    偽造上開準私文書後，復持以行使，其偽造之低度行為，為高度之行使行為所吸
    收，不另論罪，又被告先後二次冒標犯行而向尚未得標之活會會員收取會款，使
    各該活會會員均陷於錯誤而交付會款，各均係一行為觸犯數詐欺罪名，應各依想
    像競合犯之規定，分別從一重之詐欺取財罪處斷。又被告先後二次行使偽造「吳
    菊子」、「吳湘梅」之投標單而行使偽造準私文書及詐欺犯行，各時間緊接，手
    法相同，觸犯構成要件相同之罪名，顯係分別基於概括之犯意為之，均為連續犯
    ，均應依刑法第五十六條論以一罪並各加重其刑。又被告所犯上述行使偽造準私
    文書罪及詐欺罪間，有方法結果之牽連關係，為牽連犯，應依刑法第五十五條之
    規定，從一重之行使偽造準私文書罪處斷。
三、原審因以被告罪證明確，適用刑法第五十六條、第二百十六條、第二百十條、第
    二百二十條第一項、第三百三十九條第一項、第五十五條，罰金罰鍰提高標準條
    例第一條前段之規定，併審酌被告犯罪動機在於詐財、目的、手段、所生損害、
    及犯罪後否認犯行之態度等一切情狀，量處有期徒刑一年，並說明被告偽造「吳
    菊子」、「吳湘梅」之標單各一紙，並未扣案，且被告陳明已經丟棄（見原審卷
    第一六二頁反面），顯已滅失，自無庸宣告沒收，經核其認事用法均無違誤，量
    刑亦稱妥適。被告否認犯罪，提起上訴，而指摘原判決不當，為無理由，應予駁
    回。
四、公訴意旨另以：被告乙○○○，明知無法給付會款，竟仍召開上述民間互助會，
    並自八十三年間起至八十六年一月間止之會期裏，在上開處所開標中，以偽造陳
    葉素珍、黃月美、黃永清、黃月雲、沈榮村、梁太太（即曾碧雲）、田介師、徐
    雪卿、江阿娥、、李王昭、李美玉、黃錦鳳、吳登峰、曾富照等各該互助會會員
    簽名署押計十四枚，並繼而偽造標金單準私文書計十四張，且持之以行使，致各
    該會會員陷於錯誤而將會款交付之，連續詐取上開十四名互助會會員所應得之會
    款前後共十四次，並致生損害於陳葉素珍、黃月美、黃永清、黃月雲、沈榮村、
    曾碧雲、田介師、徐雪卿、江阿娥、李王昭、李美玉、黃錦鳳、吳登峰、曾富照
    等之各該互助會會員。嗣於八十六年三月間，因各該會員欲標取會款時，乙○○
    ○表示已無活會會員，各該會員始知受詐騙，該二會亦因此而停標。認被告此部
    分之行為亦涉犯刑法第二百十六條、第二百十條、第二百二十條第一項（起訴書
    漏載第一項）之行使偽造準私文書罪嫌及刑法第三百三十九條第一項之詐欺取財
    罪嫌云云。訊據被告堅決否認有上開行使偽造私文書、詐欺之犯行，辯稱：伊未
    冒標上開會會員之互助會，且無詐欺之犯行，而上開互助會會款伊有與會員經調
    解委員會調解後解決等語。經查：互助會會員黃月美、黃永清、黃月雲、田介師
    、徐雪卿等人係參加上開每會二萬元，於每月五日在桃園縣桃園市○○路一一三
    巷三十六號開標，會期自八十三年十二月五日起至八十六年十二月五日止之互助
    會（Ａ會）；而會員吳登峰、曾富照、李美玉、黃錦等人鳳係參加上開每會三萬
    元，於每月二十五日在上址開標，會期自八十五年四月二十五日起至八十八年四
    月二十五日止之互助會（Ｂ會），而會員陳葉素珍、沈榮村、梁曾碧雲、江阿娥
    、李王昭則二會均參加，有互助會單各乙紙在卷足憑，而證人李王昭並不能確定
    其所參加之互助會有無被冒標，業據其於原審證稱：八十六年一月二十六日，乙
    ○○○來收三萬元那一個互助會之會款，翌日就收到調解委員會調解通知單等語
    ，且證人曾富照亦於原審證稱：伊不清楚其所參加之互助會是否遭乙○○○冒標
    等語（原審卷第二十三、二十四頁），證人沈榮村則證稱：伊所參加由乙○○○
    所召集之互助會軍事活會等語，證人梁曾碧雲亦證稱：不清楚伊所參加之互助會
    是否有被乙○○○冒標等情，而上開證人李王昭、曾富照、沈榮村、梁曾碧雲均
    屬活會，業據被告乙○○○供述在卷（原審卷第二十四頁反面），足見並無證據
    足證被告有冒標證人李王昭、曾富照、沈榮村、梁曾碧雲之互助會甚明；至公訴
    意旨另指被告分別冒用陳葉素珍、黃月美、黃永清、黃月雲、田介師、徐雪卿、
    江阿娥、李美玉、黃錦鳳、吳登峰之各該互助會會員名義標取會款而向活會會員
    施用詐術收取會款云云，此部分雖據告訴人指述，惟本院查無此部分係被告冒標
    之證據，而告訴人甲○○亦未提出相關會員之住址等以供查核，甚且其於本院調
    查時陳稱此部分並無積極證據可證明被告冒標等語（見本院九十年二月一日筆錄
    ），是此部分自屬不能證明。惟公訴人認此部分與前揭有罪部分有連續犯之裁判
    上一罪關係，爰不另為無罪之諭知，併此敘明。
據上論斷，應依刑事訴訟法第三百六十八條，判決如主文。
本案經檢察官彭坤業到庭執行職務。
中      華      民      國    九十      年      三      月      六      日
                              臺灣高等法院刑事第四庭
                                  審判長法  官  蔡  永  昌
                                        法  官  許  宗  和
                                        法  官  徐  昌  錦
右正本證明與原本無異。
如不服本判決應於收受送達後十日內向本院提出上訴書狀，其未敘述上訴之理由者並
得於提起上訴後十日內向本院補提理由書（均須按他造當事人之人數附繕本）。
                                        書記官  吳  金  來
中      華      民      國    九十      年      三      月      六      日
附錄    本判決論罪科刑法條：
刑法第二百一十條
 (偽造變造私文書罪)
偽造、變造私文書，足以生損害於公眾或他人者，處五年以下有期徒刑。
刑法第二百二十條
在紙上或物品上之文字、符號、圖畫、照像，依習慣或特約，足以為表示
其用意之證明者，關於本章及本章以外各罪，以文書論。
錄音、錄影或電磁紀錄，藉機器或電腦之處理所顯示之聲音、影像或符號
，足以為表示其用意之證明者，亦同。
稱電磁紀錄，指以電子、磁性或其他無法以人之知覺直接認識之方式所製
成之紀錄，而供電腦處理之用者。


司法院資訊處製作；財團法人民間司法改革基金會備份。
